【裁判字號】    95,簡上,36
【裁判日期】    951120
【裁判案由】    清償借款
【裁判全文】
臺灣苗栗地方法院民事判決              95年度簡上字第36號
上  訴  人  內政部營建署
法定代理人  乙○○
訴訟代理人  丙○○
            甲○○
被 上 訴人  丁○○
上列當事人間請求清償借款事件，上訴人對於民國95年6 月8 日
本院苗栗簡易庭95年度苗簡字第186 號第一審判決提起上訴，本
院於95年11月6 日言詞辯論終結，判決如下：
    主    文
上訴駁回。
訴訟費用由上訴人負擔。
    事實及理由
一、上訴人主張被上訴人於78年9 月26日向臺灣省政府借得新臺
    幣（下同）590,000 元之國民住宅貸款（精省後權利移轉為
    中華民國，管理機關為原告），約定借款期間為15年，前 3
    年不還本金，每半年付息1 次，其餘12年每半年攤還本息 1
    次，利率為週年利率百分之4.5 （嗣變更為週年利率百分之
    5.075） ，被上訴人如逾期繳款3 個月以上經催告仍不清償
    ，債務即視為全部到期，另加收原貸款利率（週年利率百分
    之4.5） 百分之50計算之違約金。詎被上訴人僅繳款至88年
    9 月26日，其後即未依約繳款，迄今尚欠本金245,636 元，
    迭經上訴人催討，均無效果，為此爰依消費借貸之法律關係
    ，求為判決如訴之聲明所示之金額、利息及違約金。
二、被上訴人則以對上訴人主張之事實、請求之金額不爭執，只
    是兩造約定之違約金金額過高。又88年921 大地震後，房屋
    傾斜、龜裂，耕作之楊桃作物1 臺斤不到10元，導致經濟陷
    入困境，被上訴人又有2 個子女在求學，並非不肯繳納本息
    ，而是無力負擔等語置辯。
三、原審判決被上訴人應給付上訴人245,636 元，及自88年9 月
    27日起至清償日止，按週年利率百分之5.075 計算之利息，
    暨自89年3 月27日起至清償日止，按週年利率百分之0.9 計
    算之違約金；上訴人其餘之訴駁回。上訴人上訴聲明則為原
    判決不利上訴人部分廢棄；上開廢棄部分，被上訴人再給付
    上訴人自89年3 月27日起至清償日止，按245,636 元計算週
    年利率百分之1.55計算之違約金。
四、查上訴人主張之事實，業據其提出國民住宅貸款借據、放出
    明細查詢（見本院95年度促字第3244號卷第4 、5 頁）、國
    民住宅貸款帳卡、國民住宅貸款契約書、內政部營建署88年
    10月2 日88營署北管字第058515號函（見原審95年度苗簡字
    第186 號卷第31、38、46至48頁）等件為證，且為被上訴人
    所不爭執，堪認為真實。
五、按約定之違約金過高者，法院得減至相當之數額，民法第25
    2 條定有明文。又是否相當，即須依一般客觀事實、社會經
    濟狀況及當事人所受損害情形，以為斟酌之標準，有最高法
    院79年臺上字第1915號判例參照。查政府推行國民住宅貸款
    之政策，本在獎勵中低收入之國民得有能力購屋，以達「住
    者有其屋」之目的。是以，上開國民住宅貸款契約就借款人
    逾期還款時，約定須加收按原貸款利率（週年利率百分之4.
    5） 高達百分之50計算之違約金，是否符合政府獎勵政策之
    美意，已非無疑。再者，近年來國內利率已大幅調降，且上
    訴人並未證明除利息損失外尚有其他損失，本院審酌上情，
    認上訴人請求以原貸款利率百分之50即週年利率百分之2.25
    計算違約金，應屬過高，爰予酌減為以原貸款利率百分之20
    即週年利率百分之0.9 計算違約金為適當，原審對此為被上
    訴人勝訴之判決，於法並無不合；上訴人上訴意旨指摘原判
    決不當，求予廢棄改判准如上訴聲明之請求，為無理由，應
    予駁回。
六、兩造其餘攻擊防禦方法，均核與本件判決結果不生影響，爰
    不一一贅述，附此敘明。
七、據上論結，本件上訴為無理由，依民事訴訟法第436 條之1
    第3項 、第449 條第1 項、第78條，判決如主文。
中    華    民    國    95    年    11    月    20    日
                  民事庭審判長法  官  張淑芬
                              法  官  王萬金
                              法  官  吳振富
以上正本係照原本作成。
不得上訴。
                              書記官  陳玲誼
中    華    民    國    95    年    11    月    20    日


司法院資訊處製作；財團法人民間司法改革基金會備份。
